【裁判字號】    95,訴易,19
【裁判日期】    950628
【裁判案由】    損害賠償
【裁判全文】
臺灣高等法院臺中分院民事判決  95年度訴易字第19號
原      告  甲○○
訴訟代理人  陳昭全律師
被      告  乙○○
訴訟代理人  丙○○
上列原告因被告過失傷害上訴案件，提起刑事附帶民事訴訟，請
求侵權行為損害賠償事件，經本院刑事庭裁定移送，本院於95年
6月14日言詞辯論終結，判決如下：
    主  文
被告應給付原告新台幣壹拾陸萬玖仟零參拾伍元及自民國九十五
年一月十四日起至清償日止, 按年息百分之五計算之利息。
原告其餘之訴駁回。
訴訟費用由被告負擔。
    事實及理由
一、原告起訴主張：被告於民國（下同）九十三年十月二十二日
    下午六時三十分，駕駛車牌號碼AK-0222自用小客車，沿彰
    化縣彰化市○○○道路（即省道台74線道路）快車道由北往
    南方向行駛，行經該路段南下三‧六公里處，由快車道轉入
    慢車道時，與伊搭乘由伊之同學郭怡君所駕駛KVC-887重型
    機車發生擦撞，導致伊受有頭部外傷、右鎖骨骨折及上門齒
    斷裂等多處之傷害。傷害部分業經提出告訴，經檢察官提起
    公訴，並經本院九十四年度交上易字第一五八一號判處有期
    徒刑四月確定。伊因此傷害必須長期往返醫院接受復健治療
    ，而每當季節交替之時，身體更是痛苦難當，往後復健醫療
    費用更是難以估計，因此，向被告請求下列費用：(1)醫療費
    ：新台幣（下同）一萬三千零三十五元。(2)看護費（增加生
    活需要部分）六千元：伊住院期間亟需專人看護，期間雖係
    由伊之父親及母親無償看護，為現今實務及學說均認為被害
    人因受傷需要隨身看護，而由親屬、配偶等看護時，雖無現
    實看護費之支付，亦應認被害人受有相當看護費之損害而得
    向加害人請求賠償，是依一般看護工每日二千元計算，被告
    應賠償原告住院三天期間共六千元之看護費。(3)精神慰撫金
    二十八萬零九百六十五元：伊受此不法侵害，致受有「頭部
    外傷合併臉部開放性傷口、右鎖骨骨折及上門齒斷裂」之劇
    烈痛楚，需穿鐵衣長達三個月，且約一個月未能前往學校上
    課，嗣經醫療半年後始慢慢復原，然迄今鼻骨、鎖骨及左膝
    上方，仍未能痊癒，逢季節變化便會酸痛，後遺症甚多，需
    忍受手術及長期復健之苦，身心均痛苦異常，爰請求精神慰
    撫金二十八萬零九百六十五元整，以上合計三十萬元，為此
    ，依民法第一百八十四條第一項前段、同條第二項、及第一
    百九十一條之二之規定，聲明求為判決(一)被告應賠償原告三
    十萬元，及自附帶民事起訴狀繕本送達翌日起至清償日止按
    年息百分之五計算之利息。(二)訴訟費用由被告負擔之判決。
二、被告則以：原告於歷次偵審中，雖一致指訴伊駕車擦撞渠等
    機車之左後方云云，惟渠等始終無法指出渠等機車遭撞擊點
    之確實位置，再以原告車左後方之擦痕觀之，該擦痕係位於
    後座腳踏板處，倘事發當時二車確實發生擦撞，衡情坐在後
    座之原告之左腳當會因此受骨折或嚴重挫傷等傷勢，惟觀諸
    原告之驗傷單所示，其不僅未受任何遭汽車撞擊或擦碰所致
    之骨折或挫傷等傷勢，其傷勢均為倒地滑行所致之開放性傷
    勢，顯與遭碰撞之傷勢不符，且原告機車之擦痕均係位於左
    側，是於事發當時原告之機車係向左側倒地等情應可認定，
    倘依原告所指述係伊駕車擦撞原告機車左側，依物理慣性作
    用，機車應係向右傾倒，原告主張係被告駕車擦撞原告機車
    左方云云，顯與物理慣性之論理法則有違。再者，本件於刑
    案一審審理中，因雙方各執一詞，經刑案一審將本件送臺灣
    省彰化縣車輛行車事故鑑定委員會鑑定結果，亦認為「以卷
    附資料難予認定雙方有否發生碰撞，致無法鑑定肇事原因」
    ，是依該專業機構鑑定結果，已足認雙方並無發生擦撞等情
    。原告於歷次偵審時均一致陳稱：事發當時渠等突見伊駕車
    突然自快車道轉入慢車道，且未打方向燈，即突然與伊車之
    右前方擦撞云云，是依渠等所述，渠等顯係在發現伊車違規
    後，隨即發生擦撞，伊車於事發前既已行駛至原告車前至少
    約一點七公尺處，且原告亦已發現伊車，則其後所發生之原
    告車倒地之事，顯與伊無涉，而原告等在發現車前有危險狀
    況時，雖曾緊急煞車，原告甚至見狀抓緊機車護把因應，卻
    仍發生車倒人傷之情事，原告甚至倒地後往前飛出，足見事
    發當時原告之車速極快，方至反應不及而倒地成傷之事故等
    語，資為抗辯。
三、本件原告主張，被告於九十三年十月二十二日下午六時三十
    分，駕駛車牌號碼AK-0222號自用小客車，沿彰化縣彰化市
    ○○○道路（即省道臺74線道路）快車道由台中市往彰化縣
    花壇鄉（由北往南)方向行駛，行經該路段南下三點六公里
    ，貿然於該處之岔口由快車道右轉行駛轉入慢車道，適有郭
    怡君騎乘車牌號碼KVC─887號重型機車搭載原告，亦沿彰化
    縣彰化市○○○道路（即省道臺74線道路）慢車道，由台中
    市往彰化縣花壇鄉行駛，行經上開路段時，原告駕駛上開車
    輛突然由快車道右轉入慢車道，發現郭怡君騎乘上開機車在
    其前方時，已閃避不及，其駕駛之自小客車右前方擦撞郭怡
    君騎乘之重型機車左側後方，郭怡君因而人車倒臥在地，而
    原告則自機車後座朝前飛出並摔落趴倒於地面，致原告受有
    頭部外傷合併臉部開放性傷口、下肢多處開放性傷口、閉鎖
    性鼻骨骨折、右鎖骨骨折及上門齒斷裂之傷害等情，為被告
    不爭執，並有道路交通事故現場圖一份、道路交通事故調查
    報告表及現場照片二十八張附卷可稽（見臺灣彰化地方法院
    檢察署九十四年度偵字第三五四八號偵查卷宗第十五至三十
    一頁），並有財團法人彰化基督教醫院診斷書、秀傳紀念醫
    院診斷證明書各乙紙在卷足憑（見本院九十五年度交附民字
    第十號卷第十六、十七頁），復經本院調取上開刑事卷查明
    屬實，此部分，堪信原告之主張為真實。
四、被告固坦承於上開時、地駕車，行經上開路段時，由快車道
    右轉進入慢車道，惟矢口否認有何過失犯行，辯稱伊駕駛之
    車輛未與郭怡君騎乘之機車發生任何碰撞，又原告及郭怡君
    兩人雖一致指訴伊之自小客車係擦撞渠等機車之左後方，然
    始終無法明確指出撞擊之位置，而以機車左後方之擦痕觀之
    ，該擦痕係位於後座腳踏板處，倘事發當時兩車確曾發生擦
    撞，衡情坐於後座之原告左腳當會因此受有骨折或嚴重挫傷
    ，惟原告其不僅未受有任何遭汽車撞擊或擦碰之骨折或挫傷
    ，而均係倒地滑行所致之開放性傷勢。況本件經送彰化縣區
    行車事故鑑定委員會鑑定結果，該委員會之鑑定結果，已足
    認定雙方並未發生碰撞。而郭怡君機車之擦痕均位於機車左
    側，原判決認伊駕車擦撞郭怡君機車左方，顯與物理慣性之
    論理法則嚴重違背。又原告與郭怡君一致陳稱，親眼見伊駕
    駛自小客車違規右轉，顯見事故發生前，伊駕駛之自小客車
    已行駛至郭怡君機車之前方，原告所稱遭被告機車擦撞，顯
    非事實，另參酌原告於警詢時證稱其發現危險時，尚有時間
    反應且抓緊機車護把等情觀之，其於機車倒地後，尚且從後
    座往前飛，益徵事發當時原告之車速極快等語。是本件兩造
    首要爭執者，為原告乘座其同學郭怡君所駕駛機車於上揭時
    地倒地致受傷，是否因被告駕駛上開自小客車不慎過失引起
    。查：
(一)、被告於偵訊及刑事審判審時均陳稱：伊車子轉入慢車道後，
    聽見車輛後方有碰撞聲音，乃停車查看被害人郭怡君、甲○
    ○等語（見偵查卷第四十三頁，彰化地方法院九十四年度交
    易字第九十號卷第十二頁）。足見本件車禍之發生，確因被
    告行經上開路段岔口處，由快車道右轉入慢車道時，未依規
    定打方向燈，亦未注意車前狀況及兩車併行之間隔，即冒然
    轉入慢車道，於發現郭怡君之機車時，已閃避不及，致其所
    駕車輛之右前方擦撞郭怡君機車之左側後方，郭怡君因此失
    控人車倒地，發出碰撞聲，而坐於後座之原告，因機車自後
    遭擦撞之物理慣性，而往前飛趴倒於地上，被告聽聞此碰撞
    傷，乃下車查看無誤。是被告辯稱：係郭怡君自己跌倒，伊
    並未擦撞郭怡君之機車云云，不足採信。
(二)、依常理觀之，兩車發生撞擊時，倘物體（即機車）遭外力自
    左側撞擊，依力之慣性機車係向右傾倒，反之苟遭自右側撞
    擊，機車則向左傾倒，而本件因為雙方車輛肇事後位置均已
    移動，郭怡君係因遭擦撞而失控倒地，並非因碰撞而直接倒
    地，已如前述，當無必然發生上揭所述之左側撞擊向右傾倒
    之情狀，郭怡君之機車既係因失控倒地，則其往左傾倒，致
    機車前方及左側車身均有擦痕，亦與常情不相違背。被告辯
    稱：郭怡君機車之擦痕均位於左側，是原告指訴伊駕車擦撞
    渠等機車左方，顯與物理慣性之論理法則嚴重違背云云，自
    不足採。又被告之自小客車係「擦撞」郭怡君機車之左後方
    ，而非直接碰撞，況機車因自後遭撞及，及機車駕駛人按煞
    車後，依物理慣性作用，坐於後座之原告定會往前飛起，此
    亦核與原告於刑案偵查中稱：伊搭乘之機車，遭被告車輛右
    前方撞到而倒地，伊從後座往前飛，趴在地上等語（見偵查
    卷第四十三頁）及原告受有頭部外傷合併臉部開放性傷口、
    閉鎖性鼻骨骨折、右鎖骨骨折及上門齒斷裂等傷害（因係往
    前飛趴倒地，是受傷之部位應係集中於頭、頸部）相符。是
    原告既已往前飛起，其下肢部位並未因此受有「骨折或挫傷
    」，亦與常情相符。是被告辯稱：若兩車確曾發生擦撞，衡
    情坐於後座之甲○○左腳當會因此受有骨折或嚴重挫傷云云
    ，亦不足採。
(三)、本件車禍案經送請臺灣省彰化縣區車輛行車事故鑑定委員會
    鑑定，該委員會雖認因卷附證據資料，難以認定雙方車輛有
    無碰撞，故無法據以鑑定，此有該委員會94年7月15日彰鑑
    字第0945602092號函在卷可參 (見彰化地方法院九十四年度
    交易字第九十號卷第十四頁），惟該委員會係認無法認定「
    有無」碰撞，而非認定「無」碰撞，故被告辯稱：依專業機
    構鑑定結果，已足認定雙方並未發生碰撞云云，顯係斷章取
    義，上開鑑定函不足作為有利於被告之認定。且被告因本件
    車禍涉犯過失傷害罪，已經本院刑事庭判處有期徒刑四月，
    業經本院調取本院九十四年度交上易字第一五八一號（含臺
    灣彰化地方法院九十四年度交易字第九十號、臺灣彰化地方
    法院檢察署九十四年度偵字第三五四八號）刑事卷宗，查證
    屬實，已如前述。從而，原告主張被告之侵權行為事實，堪
    信為真實。
(四)、基上所陳，原告乘座其同學郭怡君所駕駛機車於上揭時地倒
    地致受傷，應係被告駕駛上開自小客車不慎過失引起，益徵
    原告所受之上開傷害，顯與被告之過失行為有直接相當因果
    關係，被告自應負侵權行為之損害賠償責任。
五、按因故意或過失，不法侵害他人之權利者，負損害賠償責任
    ；不法侵害他人之身體或健康者，對於被害人因此喪失或減
    少勞動能力，或增加生活上之需要時，應負損害賠償責任；
    不法侵害他人之身體、健康者，被害人雖非財產上之損害，
    亦得請求賠償相當之金額，民法第一百八十四條第一項前段
    、第一百九十三條第一項、第一百九十五條第一項亦分別定
    有明文。被告既因過失不法侵害原告之身體健康，自應負侵
    權行為損害賠償責任。茲就原告起訴聲明請求之金額，是否
    洽當，分述如次：
(一)、醫療費用一萬三千零三十五元部分：原告主張其支出醫藥費
    為一萬三千零三十五元，並提出彰化基督教醫院及秀傳紀念
    醫院收據十三紙為證（見本院九十五年度交附民字第十號第
    三至十五頁），經核上開收據所載，堪認醫療所必須之費用
    ，自應准許之。
(二)、看護費用六千元部分：原告主張其因系爭車禍共住院三日，
    住院期間皆需專人看護照料，而由父母親負責看護，以每日
    看護費二千元計算，被告應給付看護費費用六千元等語。經
    查：原告因系爭車禍頭部外傷併臉之開放性傷口、下肢多處
    開放性骨折、閉鎖性鼻骨骨折、上門齒斷裂、右鎖骨骨折等
    傷害，自九十三年十月二十二日入彰化基督教醫院接受治療
    ，至同年月二十五日上午出院共三日，有診斷書附在刑事卷
    可稽。住院期間需專人看護照料，而由其父母親負責看護，
    看護工作縱係由近親為之，而非僱請支薪之看護人員，無現
    實看護費之支出，亦未受支付之請求，惟親屬看護，固係出
    於親情，但親屬看護所付出之勞力，並非不能評價為金錢，
    雖因兩者之親屬關係而免除支付義務，此種親屬基於身分關
    係之恩惠，自不能加惠於加害人，亦應比照職業看護之情形
    ，認上訴人受有相當看護費之損害，屬因被上訴人之侵權行
    為而增加生活必要之費用。而查依彰化基督教醫院之一般行
    情，看護費二十四小時為二千元，有原告提出之委託代請病
    患照顧服務員（看護）須知之費用表格可參，是原告此部分
    請求被告給付看護費用六千元（計算式：2000×3=6000），
    亦屬有據。
(三)、精神慰藉金二十八萬零九百六十五元部分；查原告受傷多處
    ，肉體、精神受有痛若，本院斟酌原告目前為學生，及被告
    已六十七歲，目前無業等兩造之身分、地位、經濟能力等情
    狀，認為原告請求賠償二十八萬零九百六十五元，尚嫌過高
    ，應予核減為十五萬元，方屬公允，逾此數額之請求，為無
    理由。
(四)、基上，上訴人所受損害之金額為十六萬九千零三十五元（計
    算式：1,3035+6,000+150,000＝169,035）。
六、綜上所述，原告基於侵權行為之法律關係，請求被告賠償原
    告十六萬九千零三十五元及自附帶民事起訴狀送達翌日即九
    十五年一月十四日起至清償日止，按年息百分之五計算之利
    息，洵屬正當，應予准許。逾此部分所為之請求，則無理由
    ，應予駁回。
七、據上論結，本件原告之訴，為一部有理由，一部無理由，依
    民事訴訟法第七十九條，判決如主文
中    華    民    國    95    年    6     月    28    日
                      民事第七庭審判長法  官  袁再興
                                      法  官  吳惠郁
                                      法  官  盧江陽
以上正本係照原本作成。
均不得上訴。
                                      書記官  陳玫伶
中    華    民    國    95    年    6     月    29    日
                                                      Ｈ


司法院資訊處製作；財團法人民間司法改革基金會備份。
